ACORDAO-COMPLETO-2575624

ACÓRDÃO 2151/2023 ATA 7/2023 - PRIMEIRA CÂMARA

VISTOS, discutidos e relatados estes autos de tomada de contas especial instaurada pela Secretaria Especial do Desenvolvimento Social, em desfavor de Sr. Nildon da Silva, em razão de omissão no dever de prestar contas por meio do Fundo Nacional de Assistência Social (FNAS) ,
ACORDAM os Ministros do Tribunal de Contas da União, ante as razões expostas pelo relator, em:
9.1. considerar revel o responsável Sr. Nildon da Silva, para todos os efeitos, dando-se prosseguimento ao processo, com fulcro no art. 12, § 3º, da Lei 8.443/1992; 
9.2. no mérito, reconhecer a prescrição intercorrente dos fatos em apuração no presente processo, com base no disposto no art. 8º da Resolução 344/2022; e
9.3 arquivar os presentes autos.

Tomada de contas especial instaurada pela Secretaria Especial do Desenvolvimento Social, em desfavor de Sr. Nildon da Silva, em razão de omissão no dever de prestar contas por meio do Fundo Nacional de Assistência Social (FNAS).

Primeira Câmara

Prefeitura Municipal de Ouriçangas - BA.

3. Interessados/Responsáveis:
3.1. Interessada: Secretaria Especial do Desenvolvimento Social.
3.2. Responsável: Nildon da Silva (XXX.848.735-XX).

13.1. Ministros presentes: Jorge Oliveira (na Presidência), Benjamin Zymler (Relator) e Jhonatan de Jesus.
13.2. Ministro-Substituto convocado: Augusto Sherman Cavalcanti.
13.3. Ministro-Substituto presente: Weder de Oliveira.

BENJAMIN ZYMLER

Trata-se de tomada de contas especial instaurada pela Secretaria Especial do Desenvolvimento Social, em desfavor de Sr. Nildon da Silva, em razão de omissão no dever de prestar contas por meio do Fundo Nacional de Assistência Social (FNAS) . 
Transcrevo, com os ajustes de forma necessários, a instrução elaborada no âmbito da SecexTCE, devidamente anuída pelo corpo dirigente da unidade (peças 72 a 74) :
"HISTÓRICO
Em 22/9/2021, com fundamento na IN/TCU 71/2012, alterada pela IN/TCU 76/2016, e DN/TCU 155/2016, o dirigente da instituição Secretaria Especial do Desenvolvimento Social autorizou a instauração da tomada de contas especial (peça 40) . O processo foi registrado no sistema e-TCE com o número 2786/2021.
Os recursos repassados pelo Fundo Nacional de Assistência Social a município de Ouriçangas/BA, no exercício de 2012, na modalidade fundo a fundo, conforme Demonstrativo de Parcelas Pagas (peça 3) . 
O fundamento para a instauração da Tomada de Contas Especial, conforme consignado na matriz de responsabilização elaborada pelo tomador de contas, foi a constatação da seguinte irregularidade: "Omissão no dever de prestar contas".
O responsável arrolado na fase interna foi devidamente comunicado e, diante da ausência de justificativas suficientes para elidir a irregularidade e da não devolução dos recursos, instaurou-se a tomada de contas especial.
No relatório (peça 49) , o tomador de contas concluiu que o prejuízo importaria no valor original de R$ 376.907,32, imputando-se a responsabilidade a Sr. Nildon da Silva, Prefeito, no período de 1/1/2009 a 31/12/2012, na condição de gestor dos recursos. 
Em 6/12/2021, a Controladoria-Geral da União emitiu o relatório de auditoria (peça 52) , em concordância com o relatório do tomador de contas. O certificado de auditoria e o parecer do dirigente do órgão de controle interno concluíram pela irregularidade das presentes contas (peças 53 e 54) .
Em 23/12/2021, o ministro responsável pela área atestou haver tomado conhecimento das conclusões contidas no relatório e certificado de auditoria, bem como do parecer conclusivo do dirigente do órgão de controle interno, manifestando-se pela irregularidade das contas, e determinou o encaminhamento do processo ao Tribunal de Contas da União (peça 55) .
Na instrução inicial (peça 59) , analisando-se os documentos nos autos, concluiu-se pela necessidade de realização de citação do responsável Sr. Nildon da Silva para a seguinte irregularidade: 
CITAÇÃO
Irregularidade 1: não comprovação da boa e regular aplicação dos recursos federais repassados ao município de Ouriçangas/BA, em face da omissão no dever de prestar contas dos valores transferidos, no âmbito do PSB/PSE, no exercício de 2012, cujo prazo encerrou-se em 31/8/2013.
Conduta: não demonstrar a boa e regular aplicação dos recursos federais recebidos e geridos por meio do instrumento em questão, no exercício de 2012, em face da omissão na prestação de contas, cujo prazo encerrou-se em 31/8/2013.
Nexo de causalidade: a conduta descrita impediu o estabelecimento do nexo causal entre as possíveis despesas efetuadas com os recursos recebidos, no âmbito do instrumento em questão, no exercício de 2012.
Débitos relacionados ao responsável Sr. Nildon da Silva:
	Data de ocorrência
	Valor histórico (R$) 

	13/6/2012
	870,00

	14/6/2012
	2.036,88

	20/6/2012
	3.000,00

	21/6/2012
	1.621,20

	21/6/2012
	870,00

	28/6/2012
	2.805,00

	16/7/2012
	870,00

	16/7/2012
	4.955,30

	27/7/2012
	1.650,86

	14/8/2012
	2.805,00

	14/8/2012
	2.036,88

	21/8/2012
	870,00

	18/9/2012
	2.805,00

	20/9/2012
	25.000,00

	21/9/2012
	7.000,00

	21/9/2012
	1.650,86

	26/9/2012
	2.805,00

	28/9/2012
	870,00

	2/10/2012
	26.500,00

	3/10/2012
	680,00

	3/10/2012
	2.500,00

	18/10/2012
	2.036,88

	23/10/2012
	1.650,86

	25/10/2012
	870,00

	8/11/2012
	30.000,00

	8/11/2012
	1.650,86

	13/11/2012
	2.805,00

	19/11/2012
	8.100,00

	22/11/2012
	13.600,00

	30/11/2012
	1.039,60

	6/12/2012
	18.000,00

	13/12/2012
	3.155,60

	17/12/2012
	2.805,00

	18/12/2012
	870,00

	24/12/2012
	15.000,00

	24/12/2012
	2.805,00

	28/12/2012
	2.805,00

	28/12/2012
	2.344,60

	31/5/2012
	1.425,00

	31/5/2012
	1.425,00

	11/6/2012
	1.425,00

	19/7/2012
	1.425,00

	16/8/2012
	1.425,00

	4/9/2012
	1.425,00

	3/10/2012
	2.300,00

	3/10/2012
	1.425,00

	16/11/2012
	1.425,00

	22/11/2012
	3.800,00

	27/12/2012
	4.000,00

	11/6/2012
	870,00

	11/6/2012
	541,14

	11/6/2012
	541,14

	11/6/2012
	541,14

	13/6/2012
	541,14

	19/6/2012
	541,14

	21/6/2012
	870,00

	10/7/2012
	541,14

	16/7/2012
	541,14

	16/7/2012
	870,00

	16/7/2012
	541,14

	23/7/2012
	541,14

	14/8/2012
	597,25

	14/8/2012
	1.614,05

	14/8/2012
	80,00

	15/8/2012
	3.051,92

	16/8/2012
	541,14

	16/8/2012
	870,00

	16/8/2012
	541,14

	16/8/2012
	541,14

	4/9/2012
	1.709,58

	5/9/2012
	1.178,05

	6/9/2012
	28.000,00

	11/9/2012
	1.080,00

	21/9/2012
	541,14

	21/9/2012
	541,14

	21/9/2012
	541,14

	1/10/2012
	870,00

	2/10/2012
	28.000,00

	19/10/2012
	541,14

	19/10/2012
	541,14

	19/10/2012
	541,14

	19/10/2012
	870,00

	23/10/2012
	655,54

	26/10/2012
	4.105,60

	16/11/2012
	80,00

	16/11/2012
	160,00

	19/11/2012
	1.427,97

	22/11/2012
	4.600,00

	26/11/2012
	541,14

	26/11/2012
	541,14

	26/11/2012
	541,14

	29/11/2012
	2.900,00

	6/12/2012
	15.000,00

	11/12/2012
	217,14

	12/12/2012
	950,00

	12/12/2012
	3.531,67

	12/12/2012
	870,00

	12/12/2012
	180,35

	12/12/2012
	880,00

	14/12/2012
	2.534,75

	17/12/2012
	2.311,55

	24/12/2012
	12.000,00

	28/12/2012
	8.378,33

	28/12/2012
	1.836,00

	28/12/2012
	2.866,00

	28/12/2012
	1.597,15

	28/12/2012
	2.690,10

Em cumprimento ao pronunciamento da unidade (peça 61) , foi efetuada citação do responsável, nos moldes adiante:
 Sr. Nildon da Silva - promovida a citação do responsável, conforme delineado adiante:
	Comunicação: Ofício 51499/2022 - Seproc (peça 66) 
Data da Expedição: 7/10/2022
Data da Ciência: 21/10/2022 (peça 69) 
Nome Recebedor: o próprio
Observação: Ofício enviado para o endereço do responsável, conforme pesquisa na base de dados no sistema da Receita Federal, custodiada pelo TCU (peça 64) .
Fim do prazo para a defesa: 5/11/2022
	
Conforme Despacho de Conclusão das Comunicações Processuais (peça 71) , as providências inerentes às comunicações processuais foram concluídas. 
Transcorrido o prazo regimental, o responsável Sr. Nildon da Silva permaneceu silente, devendo ser considerado revel, nos termos do art. 12, § 3º, da Lei 8.443/1992.
ANÁLISE DOS PRESSUPOSTOS DE PROCEDIBILIDADE DA IN/TCU 71/2012
Avaliação da Ocorrência de Prescrição
Em relação à prescrição, o Supremo Tribunal Federal - STF, no Recurso Extraordinário - RE 636.886, fixou a tese, com repercussão geral reconhecida, de que "é prescritível a pretensão de ressarcimento ao erário fundada em decisão de Tribunal de Contas" (Tema 899) . Posteriormente, o próprio TCU regulamentou o assunto por meio da Resolução-TCU 344, de 11/10/2022, publicada em 21/10/2022, à luz do disposto na Lei 9.873/1999, estabelecendo que "prescrevem em cinco anos as pretensões punitiva e de ressarcimento" nos processos de controle externo, conforme o art. 2º, da referida norma.
Quanto ao termo inicial da contagem do prazo prescricional, o art. 4º prevê o seguinte:
Art. 4° O prazo de prescrição será contado:
I - da data em que as contas deveriam ter sido prestadas, no caso de omissão de prestação de contas;
II - da data da apresentação da prestação de contas ao órgão competente para a sua análise inicial;
III - do recebimento da denúncia ou da representação pelo Tribunal ou pelos órgãos de controle interno, quanto às apurações decorrentes de processos dessa natureza;
IV - da data do conhecimento da irregularidade ou do dano, quando constatados em fiscalização realizada pelo Tribunal, pelos órgãos de controle interno ou pelo próprio órgão ou entidade da Administração Pública onde ocorrer a irregularidade;
V - do dia em que tiver cessado a permanência ou a continuidade, no caso de irregularidade permanente ou continuada.
No que se refere às causas de interrupção da prescrição, o art. 5º dispõe:
Art. 5º A prescrição se interrompe:
I - pela notificação, oitiva, citação ou audiência do Responsável, inclusive por edital; 
II - por qualquer ato inequívoco de apuração do fato;
III - por qualquer ato inequívoco de tentativa de solução conciliatória; 
IV - pela decisão condenatória recorrível.
§ 1° A prescrição pode se interromper mais de uma vez por causas distintas ou por uma mesma causa desde que, por sua natureza, seja repetível no curso do processo.
§ 2° Interrompida a prescrição, começa a correr novo prazo a partir do ato interruptivo.
§ 3º Não interrompem a prescrição o pedido e concessão de vista dos autos, emissão de certidões, prestação de informações, juntada de procuração ou subestabelecimento e outros atos de instrução processual de mero seguimento do curso das apurações.
Já a prescrição intercorrente é regulada no art. 8º:
Art. 8º Incide a prescrição intercorrente se o processo ficar paralisado por mais de três anos, pendente de julgamento ou despacho, sem prejuízo da responsabilidade funcional decorrente da paralisação, se for o caso. 
§ 1° A prescrição intercorrente interrompe-se por qualquer ato que evidencie o andamento regular do processo, excetuando-se pedido e concessão de vista dos autos, emissão de certidões, prestação de informações, juntada de procuração ou subestabelecimento e outros atos que não interfiram de modo relevante no curso das apurações.
§ 2° As causas suspensivas e interruptivas da prescrição principal também suspendem ou interrompem a prescrição intercorrente.
No caso concreto, o termo inicial da contagem do prazo da prescrição principal e da intercorrente ocorreu em 31/05/2013 (Portaria-MDS 625/2010, art. 6º, § 3º) , data máxima em que deveria ter sido apresentada a prestação de contas, considerando que não houve a prestação de contas (art. 4°, inciso I, da Resolução-TCU 344/2022) .
Verificam-se, nos presentes autos, os seguintes eventos processuais interruptivos da prescrição principal (5 anos) , ocorridos tanto na fase interna quanto na fase externa da presente TCE, tendo como marco a data de 31/05/2013, em que deveriam ter sido prestadas as contas (Portaria-MDS 625/2010, art. 6º, § 3º, vide peça 49, p. 2, item 5) :
	Fase
	Ano
	Data
	Evento Processual
	Discriminação
	Localiz.

	Interna
	2014
	01/08/2014
	Nota Técnica 2644/2014
	Avaliar a prestação de contas
	Peça 7

		2015
	16/11/2015
	Nota Técnica 4663/2015
	Avaliar a prestação de contas
	Peça 12

		2017
	30/06/2017
	Nota Técnica 319/2017
	Análise complementar da Prestação de Contas 
	Peça 15

		2018
	20/04/2018
	Nota Técnica 1916/2018
	Análise complementar da Prestação de Contas
	Peça 24

		2021
	20/04/2021
	Nota Técnica 791/2021
	Análise complementar da Prestação de Contas
	Peça 29

	Externa
	2022
	08/09/2021
	Instrução Técnica
	Propõe a citação do responsável
	Peça 59

Ao se analisar o termo inicial da contagem do prazo de prescrição, bem como a sequência de eventos processuais indicados no item anterior, os quais têm o condão de interromper a fluência do prazo prescricional, nos termos do art. 5º da Resolução-TCU 344/2022, conclui-se que não houve o transcurso do prazo de 5 (cinco) anos entre cada evento processual e o seguinte. Portanto, levando-se em consideração o entendimento do STF acima mencionado, bem como a vigente regulamentação do Tribunal, não ocorreu a prescrição da pretensão sancionatória e ressarcitória para o TCU.
Por sua vez, o termo inicial da contagem da prescrição intercorrente ocorreu em 01/08/2014, considerando que a Nota Técnica 2644/2014 (peça 7) foi o primeiro ato apuratório da omissão.
Verificam-se, nos presentes autos, os seguintes eventos processuais interruptivos da prescrição intercorrente (3 anos) , ocorridos tanto na fase interna quanto na fase externa da presente TCE:
	Fase
	Ano
	Data
	Evento Processual
	Discriminação
	Localiz.
 (peça) 

	Interna
	2014
	01/08/2014
	Nota Técnica 2644/2014
	Avaliar a prestação de contas
	Peça 7

		2015
	16/11/2015
	Nota Técnica 4663/2015
	Avaliar a prestação de contas
	Peça 12

		2017
	30/06/2017
	Nota Técnica 319/2017
	Análise complementar da Prestação de Contas 
	Peça 15

		2018
	20/04/2018
	Nota Técnica 1916/2018
	Análise complementar da Prestação de Contas
	Peça 24

		2021
	20/04/2021
	Nota Técnica 791/2021
	Análise complementar da Prestação de Contas
	Peça 29

	Externa
	2022
	08/09/2021
	Instrução Técnica
	Propõe a citação do responsável
	Peça 59

Levando-se em consideração a vigente regulamentação do Tribunal, bem como os eventos processuais interruptivos da prescrição intercorrente, relacionados no item anterior, conclui-se que houve o transcurso do prazo de 3 (três) anos entre cada evento processual e o seguinte, e consequentemente ocorreu a prescrição intercorrente.
Da situação limítrofe de ocorrência da prescrição intercorrente
Cabe esclarecer, diante do caso excepcional verificado, que as datas que margeiam a prescrição intercorrente no presente caso são 20/04/2018 e 20/04/2021, o que suscita dúvidas acerca da leitura adequada a ser feita sobre ter ou não ocorrido a prescrição. 
Contudo, há que se lembrar que esta Corte se utiliza de legislações subsidiárias, quando não há norma específica, o que inclui a aplicação de normas de direito civil. 
No caso em tela, a incidência para deslinde da questão se dá pela aplicação da Lei 10.406/2002, art. 132, § 3º (Código Civil) , que traz regra de contagem de prazo para condição, termo e encargo de negócios e fatos jurídicos, a saber (com destaques) :
Art. 132. Salvo disposição legal ou convencional em contrário, computam-se os prazos, excluído o dia do começo, e incluído o do vencimento.
§ 1 o Se o dia do vencimento cair em feriado, considerar-se-á prorrogado o prazo até o seguinte dia útil.
§ 2 o Meado considera-se, em qualquer mês, o seu décimo quinto dia.
§ 3 o Os prazos de meses e anos expiram no dia de igual número do de início, ou no imediato, se faltar exata correspondência.
§ 4 o Os prazos fixados por hora contar-se-ão de minuto a minuto.
A título de ilustração, haja vista a escassez de casos semelhantes nesta Corte, por se tratar de aplicação de norma expedida há pouco tempo por este Tribunal (Resolução-TCU 344/2022) , traz-se excerto de julgamento do TRT-15, no Recurso Extraordinário RO 2744 SP/2011, o qual, apesar de, no mérito, versar sobre prazo distinto (2 anos) e matéria não correlata (direito trabalhista) , exprime entendimento processual da mesma norma civil que se pretende aplicar (prazo de prescrição) , no que tange à aplicabilidade da norma aos prazos, a saber (com destaques) :
RECURSO ORDINÁRIO - PRAZO PRESCRICIONAL - CONTAGEM - ART. 132, § 3º, DO CÓDIGO CIVIL - HONORÁRIOS ADVOCATÍCIOS - Nos termos do art. 132, § 3º, do Código Civil, os prazos de meses e anos expiram no dia de igual número de início. Dessa forma, tendo o reclamante sido dispensado em 30/11/2004, o prazo prescricional bienal, com fundamento no art. 7º, XXIX da CRFB/88, expirou somente em 30/11/2006, data na qual foi regularmente proposta a ação.
Por analogia, facilmente se verifica que, no caso concreto, o prazo que se iniciou em 20/04/2018 terá expirado "no dia de igual número de início", qual seja, 20/04/2021. Expirado estando o prazo na aludida data, prescrito está o processo na leitura trienal da prescrição intercorrente, sendo essa a exegese cabível em termos de contagem de prazo.
Avaliação de Viabilidade do Exercício do Contraditório e Ampla Defesa
	Verifica-se que não houve o transcurso de mais de dez anos desde o fato gerador sem que tenha havido a notificação do responsável pela autoridade administrativa federal competente (art. 6º, inciso II, c/c art. 19 da IN/TCU 71/2012, modificada pela IN/TCU 76/2016) , uma vez que o fato gerador da irregularidade sancionada ocorreu em 29/9/2004, e o responsável foi notificado sobre a irregularidade pela autoridade administrativa competente conforme segue:
0. Sr. Sinval Soares Leite, por meio do ofício acostado à peça 9, recebido em 20/11/2008, conforme AR (peça 10) .
Avaliação de Viabilidade do Exercício do Contraditório e Ampla Defesa
	Verifica-se que não houve o transcurso de mais de dez anos desde o fato gerador sem que tenha havido a notificação do responsável pela autoridade administrativa federal competente (art. 6º, inciso II, c/c art. 19 da IN/TCU 71/2012, modificada pela IN/TCU 76/2016) , uma vez que o fato gerador da irregularidade sancionada ocorreu em 1/9/2013, e o responsável foi notificado sobre a irregularidade pela autoridade administrativa competente conforme segue:
0. Sr. Nildon da Silva, por meio do ofício acostado à peça 32, recebido em 6/8/2021, conforme AR (peça 33) .
Valor de Constituição da TCE 	
	Verifica-se, ainda, que o valor atualizado do débito apurado (sem juros) em 1/1/2017 é de R$ 508.746,44, portanto superior ao limite mínimo de R$ 100.000,00, na forma estabelecida conforme os arts. 6º, inciso I, e 19 da IN/TCU 71/2012, modificada pela IN/TCU 76/2016. 
OUTROS PROCESSOS/DÉBITOS NOS SISTEMAS DO TCU COM OS MESMOS RESPONSÁVEIS
	Informa-se que não foi encontrado débito imputável ao responsável em outros processos no Tribunal.
	Informa-se que foram encontrados débitos imputáveis aos responsáveis no banco de débitos existente no sistema e-TCE:
	Responsável
	Débito inferior

	Sr. Nildon da Silva
	3598/2019 (R$ 15.075,00) - Dano inferior ao limite de instauração da TCE cadastrado

	A TCE está, assim, devidamente constituída e em condição de ser instruída.
EXAME TÉCNICO
Em exame, TCE instaurada pela Secretaria Especial do Desenvolvimento Social em razão de omissão no dever de prestar contas por meio do FNAS.
Da revelia do responsável Sr. Nildon da Silva
No caso vertente, a citação do responsável se deu em endereços provenientes da base de CPFs da Receita Federal, em sistema custodiado pelo TCU. A entrega dos ofícios citatórios nesses endereços ficou comprovada (peças 63 e 64) .
Nos processos do TCU, a revelia não leva à presunção de que seriam verdadeiras todas as imputações levantadas contra os responsáveis, diferentemente do que ocorre no processo civil, em que a revelia do réu opera a presunção da verdade dos fatos narrados pelo autor (Acórdão 1009/2018-TCU-Plenário, Relator Bruno Dantas; 2369/2013-TCU-Plenário, Relator Benjamin Zymler e 2449/2013-TCU-Plenário, Relator Benjamin Zymler) . Dessa forma, a avaliação da responsabilidade do agente não pode prescindir da prova existente no processo ou para ele carreada. 
Ao não apresentar sua defesa, o responsável deixou de produzir prova da regular aplicação dos recursos sob sua responsabilidade, em afronta às normas que impõem aos gestores públicos a obrigação legal de, sempre que demandados pelos órgãos de controle, apresentar os documentos que demonstrem a correta utilização das verbas públicas, a exemplo do contido no art. 93 do Decreto-Lei 200/1967: "Quem quer que utilize dinheiros públicos terá de justificar seu bom e regular emprego na conformidade das leis, regulamentos e normas emanadas das autoridades administrativas competentes." 
Mesmo as alegações de defesa não sendo apresentadas, considerando o princípio da verdade real que rege esta Corte, procurou-se buscar, em manifestações do responsável na fase interna desta Tomada de Contas Especial, se havia algum argumento que pudesse ser aproveitado a seu favor. 
Os argumentos apresentados na fase interna (peça 5) não elidem as irregularidades apontadas.
Em se tratando de processo em que a parte interessada não se manifestou acerca das irregularidades imputadas, não há elementos para que se possa efetivamente aferir e reconhecer a ocorrência de boa-fé na conduta do responsável, podendo este Tribunal, desde logo, proferir o julgamento de mérito pela irregularidade das contas, conforme os termos dos §§ 2º e 6º do art. 202 do Regimento Interno do TCU. (Acórdão 2064/2011-TCU-Primeira Câmara (Relator Ubiratan Aguiar) , 6.182/2011-TCU-1ª Câmara (Relator Weber de Oliveira) , 4.072/2010-TCU-1ª Câmara (Relator Valmir Campelo) , 1.189/2009-TCU-1ª Câmara (Relator Marcos Bemquerer) , 731/2008-TCU-Plenário (Relator Aroldo Cedraz) .
Dessa forma, o responsável Sr. Nildon da Silva deve ser considerado revel, nos termos do art. 12, § 3º, da Lei 8.443/1992, devendo as contas serem julgadas irregulares, condenando-o ao débito apurado e aplicando-lhe a multa prevista no art. 57 da Lei 8.443/1992. 
Contudo, consoante tópico de "Análise dos pressupostos de procedibilidade da IN-TCU 71/2012", restou caracterizada a prescrição intercorrente de 3 anos, razão por que há que se propor o arquivamento dos autos.
CONCLUSÃO
Em face da análise promovida na seção "Exame Técnico", verifica-se que o responsável Sr. Nildon da Silva não logrou comprovar a boa e regular aplicação dos recursos, instado a se manifestar, optou pelo silêncio, configurando a revelia, nos termos do § 3º, do art. 12, da Lei 8.443/1992. Ademais, inexistem nos autos elementos que demonstrem a boa-fé do responsável ou a ocorrência de outras excludentes de culpabilidade.
Entretanto, em face da constatação da prescrição intercorrente (3 anos) , conforme análise já realizada no tópico "Análise dos pressupostos de procedibilidade da IN-TCU 71/2012" desta instrução, há que se propor o arquivamento dos presentes autos, sem julgamento de mérito, por ausência de pressupostos de constituição e de desenvolvimento válido e regular do processo, com fundamento no art. 212 do Regimento Interno do TCU c/c art. 1º da Lei 9.873/1999 c/c art. 2º da Resolução-TCU 344/2022.
PROPOSTA DE ENCAMINHAMENTO
Diante do exposto, submetemos os autos à consideração superior, propondo ao Tribunal:
considerar revel o responsável Sr. Nildon da Silva, para todos os efeitos, dando-se prosseguimento ao processo, com fulcro no art. 12, § 3º, da Lei 8.443/1992; 
 arquivar os presentes autos, sem julgamento de mérito, por ausência de pressupostos de constituição e de desenvolvimento válido e regular do processo, com fundamento no art. 212 do Regimento Interno do TCU c/c art. 1º da Lei 9.873/1999 c/c art. 2º da Resolução-TCU 344/2022;
 dar ciência ao Ministério da Cidadania (MDS) do arquivamento dos presentes autos."
Por seu turno, o MP/TCU, em parecer do douto Subprocurador-Geral Paulo Soares Bugarin, concordou, no essencial, com o encaminhamento sugerido, nos seguintes moldes (peça 75) :
"Considerando as disposições da Resolução-TCU 344/2022, que regulamenta, no âmbito do Tribunal de Contas da União, a prescrição para o exercício das pretensões punitiva e de ressarcimento, este representante do Ministério Público de Contas manifesta-se de acordo com a proposta de arquivamento dos presentes autos, formulada pela unidade técnica, dando-se ciência da deliberação que vier a ser proferida ao órgão instaurador da TCE e ao responsável no processo, divergindo somente da fundamentação adotada (art. 212, RI TCU) , tendo em vista que a prescrição é matéria de mérito CPC, art. 487, II) ."
É o relatório.

não há.

Subprocurador-Geral Paulo Soares Bugarin.

TOMADA DE CONTAS ESPECIAL. FUNDO NACIONAL DE ASSISTÊNCIA SOCIAL. MUNICÍPIO DE OURIÇANGAS/BA. OMISSÃO NO DEVER DE PRESTAR CONTAS EM FACE DE RECURSOS FEDERAIS REPASSADOS. CITAÇÃO. PROCESSO DE TCE SEM MOVIMENTAÇÃO, EM SUA FASE INTERNA, POR MAIS DE TRÊS ANOS. RECONHECIMENTO DA PRESCRIÇÃO INTERCORRENTE. ARQUIVAMENTO.

TOMADA DE CONTAS ESPECIAL (TCE)

Unidade de Auditoria Especializada em Tomada de Contas Especial (AudTCE).

Trata-se de tomada de contas especial instaurada pela Secretaria Especial do Desenvolvimento Social, em desfavor de Sr. Nildon da Silva, em razão de omissão no dever de prestar contas por meio do Fundo Nacional de Assistência Social (FNAS) .
Como consta do relatório instrutivo prévio, esta TCE se refere a recursos repassados pelo Fundo Nacional de Assistência Social ao município de Ouriçangas/BA, no exercício de 2012, na modalidade fundo a fundo. O responsável arrolado na fase interna foi devidamente comunicado e, diante da ausência de justificativas suficientes para elidir a irregularidade e da não devolução dos recursos, instaurou-se a tomada de contas especial.
Em seu relatório, o tomador de contas concluiu que o prejuízo importaria no valor original de R$ 376.907,32, imputando-se a responsabilidade ao Sr. Nildon da Silva, prefeito, no período de 1º/1/2009 a 31/12/2012, na condição de gestor dos recursos.
Após regular citação pela não comprovação da boa e regular aplicação dos recursos federais repassados, em omissão no dever de prestar contas, o responsável permaneceu silente, o que importa na sua revelia, nos termos do art. 12, §3º, da Lei 8.443/1992, sem prejuízo do regular prosseguimento do processo.
No que se refere ao mérito, ao que importa no deslinde destes autos, a unidade técnica situou os seguintes marcos processuais para avaliação da prescrição intercorrente, considerando o trâmite da TCE ainda em sua fase interna:
	Fase
	Ano
	Data
	Evento Processual
	Discriminação
	Localiz.

	Interna
	2014
	01/08/2014
	Nota Técnica 2644/2014
	Avaliar a prestação de contas
	Peça 7

		2015
	16/11/2015
	Nota Técnica 4663/2015
	Avaliar a prestação de contas
	Peça 12

		2017
	30/06/2017
	Nota Técnica 319/2017
	Análise complementar da Prestação de Contas 
	Peça 15

		2018
	20/04/2018
	Nota Técnica 1916/2018
	Análise complementar da Prestação de Contas
	Peça 24

		2021
	20/04/2021
	Nota Técnica 791/2021
	Análise complementar da Prestação de Contas
	Peça 29

	Externa
	2022
	08/09/2021
	Instrução Técnica
	Propõe a citação do responsável
	Peça 59

Relembro que na última sessão do dia 22/3/2023, o Tribunal proferiu o Acórdão 534/2023-TCU-Plenário, fixando entendimento de que "nos termos do art. 16, inciso V, do Regimento Interno do Tribunal e do art. 8° da Resolução nº 344/2022, no sentido de que o marco inicial da fluição da prescrição intercorrente se inicia somente a partir da ocorrência do primeiro marco interruptivo da prescrição ordinária, consoante elencado no art. 5º da nominada Resolução."
Logo, considerando o primeiro ato inequívoco de apuração do fato ocorrido em 1ª/8/2014, essa data deve ser utilizada como marco inicial para a prescrição intercorrente. No caso concreto ora em apreciação, não houve movimentação dos autos, em inércia administrativa processual, entre 20/4/2018 e 20/4/2021, em exatos três anos de inação.
Em tal situação, diante do caso excepcional de as datas suscitadas para a avaliação da prescrição intercorrente encontrarem-se precisamente no limiar prescritivo, pode haver dúvidas sobre a ocorrência ou não da prescrição.
A unidade instrutiva utilizou-se, assim, na ausência de norma específica e subsidiariamente - como rotineiramente praticado pelo Tribunal em situações congêneres -, da aplicação de normas e princípios do direito civil.
Reproduzo, nesse teor, excerto do relatório antecessor que conta com minha inteira anuência:
"25. No caso em tela, a incidência para deslinde da questão se dá pela aplicação da Lei 10.406/2002, art. 132, § 3º (Código Civil) , que traz regra de contagem de prazo para condição, termo e encargo de negócios e fatos jurídicos, a saber (com destaques) :
Art. 132. Salvo disposição legal ou convencional em contrário, computam-se os prazos, excluído o dia do começo, e incluído o do vencimento.
§ 1 o Se o dia do vencimento cair em feriado, considerar-se-á prorrogado o prazo até o seguinte dia útil.
§ 2 o Meado considera-se, em qualquer mês, o seu décimo quinto dia.
§ 3 o Os prazos de meses e anos expiram no dia de igual número do de início, ou no imediato, se faltar exata correspondência.
§ 4 o Os prazos fixados por hora contar-se-ão de minuto a minuto.
26. A título de ilustração, haja vista a escassez de casos semelhantes nesta Corte, por se tratar de aplicação de norma expedida há pouco tempo por este Tribunal (Resolução-TCU 344/2022) , traz-se excerto de julgamento do TRT-15, no Recurso Extraordinário RO 2744 SP/2011, o qual, apesar de, no mérito, versar sobre prazo distinto (2 anos) e matéria não correlata (direito trabalhista) , exprime entendimento processual da mesma norma civil que se pretende aplicar (prazo de prescrição) , no que tange à aplicabilidade da norma aos prazos, a saber (com destaques) :
RECURSO ORDINÁRIO - PRAZO PRESCRICIONAL - CONTAGEM - ART. 132, § 3º, DO CÓDIGO CIVIL - HONORÁRIOS ADVOCATÍCIOS - Nos termos do art. 132, § 3º, do Código Civil, os prazos de meses e anos expiram no dia de igual número de início. Dessa forma, tendo o reclamante sido dispensado em 30/11/2004, o prazo prescricional bienal, com fundamento no art. 7º, XXIX da CRFB/88, expirou somente em 30/11/2006, data na qual foi regularmente proposta a ação.
27. Por analogia, facilmente se verifica que, no caso concreto, o prazo que se iniciou em 20/04/2018 terá expirado "no dia de igual número de início", qual seja, 20/04/2021. Expirado estando o prazo na aludida data, prescrito está o processo na leitura trienal da prescrição intercorrente, sendo essa a exegese cabível em termos de contagem de prazo." (grifos do original) 
Nesse norte, assumindo que os prazos de meses e anos expiram no dia de igual número de início, reconhece-se a ocorrência da prescrição intercorrente no presente feito.
Resta, portanto, em análise meritória deste processo, considerar revel o Sr. Nildon da Silva, mas reconhecendo a prescrição intercorrente dos fatos em apuração, arquivando o presente processo, nos termos do art. 8º da Resolução 344/2022.
Ante todo o exposto, VOTO por que seja adotada a minuta de Acórdão que ora submeto a este Colegiado.
TCU, Sala das Sessões, em 28 de março de 2023.
BENJAMIN ZYMLER 
Relator